臺灣新北地方法院民事判決
110年度家簡上字第6號
上  訴  人  楊振佑  

被  上訴人  胡雅雯  

上列當事人間請求侵權行為損害賠償事件，上訴人對本院於民國
110年1月14日所為之109年度家簡字第8號第一審判決不服，提起
上訴，本院合議庭於111年3月7日言詞辯論終結，判決如下：
    主  文
上訴駁回。
第二審訴訟費用由上訴人負擔。
    事實及理由
壹、程序方面：
    本件被上訴人經合法通知，未於言詞辯論期日到場，核無民
    事訴訟法第386條各款所列情形，爰依上訴人之聲請，由其
    一造辯論而為判決。
貳、實體方面： 　　
一、上訴人於原審起訴主張略以：兩造原為男女朋友，上訴人於
    民國108年2月15日持婚戒向被上訴人求婚，被上訴人收下婚
    戒並答應上訴人之求婚，兩造於當日已成立民法第972條所
    稱之婚約，但尚未約定結婚日期。兩造訂立婚約後，被上訴
    人參與上訴人為結婚所購買之預售屋規劃與設計，當時上訴
    人並不欲花費更換預售屋中所附之磁磚，但因被上訴人堅持
    要換，上訴人才勉強答應更換磁磚，並為此花費新臺幣(下
    同)148,470元。詎料被上訴人突於108年7月20日無故表示不
    願履行婚約，當面向上訴人提分手，被上訴人先解除婚約，
    上訴人雖不願意但只能答應，本件上訴人解除婚約，已符合
    民法第976條第1項第2款之事由，被上訴人提出更換磁磚而
    造成不必要之支出共148,470元，已使上訴人財產上利益積
    極減少，因而受有損害，且上訴人上開損害係因被上訴人單
    方面不願履行婚約所造成之損害，就上開損害僅一部請求60
    ,000元並拋棄其餘部分之請求，爰依民法第977條之規定，
    請求被上訴人給付上訴人60,000元之損害賠償。又被上訴人
    無預警、無故不履行婚約後，上訴人突遭此打擊，造成失眠
    、影響自律神經導致心跳過速等精神上痛苦，使上訴人人格
    權受損甚鉅，爰併依民法第977條第2項規定，請求被上訴人
    賠償精神慰撫金60,000元等語。並聲明：（一）被上訴人應
    給付上訴人120,000元，並自起訴狀送達翌日起，按週年利
    率百分之五計算之利息；（二）請求本院依職權宣告假執行
    。
二、原審審理後，認兩造並未約定確切之結婚登記日期，難認被
    上訴人有「故違結婚期約」之情形，上訴人依民法第977條
    第1項、第2項請求財產上之損害賠償及非財產上之損害賠償
    ，並無理由，判決原告之訴駁回。 
三、上訴人經本院闡明後上訴意旨略以：被上訴人於答應上訴人
    求婚之時兩造之婚約就已成立，如被上訴人本有解除婚約之
    意，上訴人便不用花費上開磁磚費用，然被上訴人片面解除
    婚約，上訴人依法就有請求損害賠償之權。原判決認「所謂
    故違結婚期約，係指婚約當事人之一方對於約定之結婚時期
    ，故意違背者而言……職是，婚約當事人須已約明為結婚登記
    之日期，其中一方故意違背，始構成『故違結婚期約』，如結
    婚登記之日期未經約定，即無違背結婚期約之可言」顯係實
    質援引已停止適用之最高法院22年上字第3025號民事判例，
    然該則判例既無裁判全文可資參考，依現行法院組織法第57
    條之1第1項規定，應停止適用。亦即，違反結婚期約，於上
    開判例遭廢止後，不應再狹隘地侷限於「已有約定結婚日期
    」之情形。當事人間就結婚已有意思表示合致惟未明確約定
    結婚日期，亦可能有民法第976條第1項2款之適用等情。並
    聲明：(一)原判決廢棄。(二)被上訴人應給付上訴人120,00
    0元，並自訴狀送達翌日起，按週年利率百分之五計算之利
    息。
四、被上訴人答辯略以：上訴人雖有求婚給戒指，但兩造沒有婚
    約及訂婚儀式，也沒有約定結婚日期，108年7月20日兩造和
    平協議分手，上訴人同意，被上訴人也將戒指寄還上訴人，
    房屋所有權及使用權仍然屬於上訴人，被上訴人並未享有任
    何權利，沒有理由要被上訴人負擔更換磁磚費用等語。並聲
    明：請求駁回上訴。
五、本院之判斷：
（一）兩造訂有婚約：
　　　按婚約，應由男女當事人自行訂定，民法第972條定有明
      文。次按訂立婚約，依民法第972條之規定，固須由男女
      當事人自行為之。惟婚約為法律行為，並無一定之方式。
      男女當事人雙方承認其婚約之訂立，即生效力（最高法院
      69年度臺上字第3672號民事裁判可資參照）。準此，婚約
      為不要式行為，僅當事人有合意，即可成立。上訴人主張
      兩造訂有婚約此節，雖為被上訴人所否認，然被上訴人對
      於上訴人主張其於108年2月15日持婚戒向被上訴人求婚，
      被上訴人收下婚戒答應求婚此情並不爭執，則上訴人既於
      108年2月15日向被上訴人求婚並交付戒指，依一般臺灣社
      會習俗，已有為訂定婚約邀約之意思表示，而被上訴人當
      場收下該枚戒指，亦有應允之意思表示，是以，兩造之意
      思表示既已合致，堪認兩造於108年2月15日時已有效訂立
      婚約。
（二）兩造婚約已合意解除：
　　⒈按解釋意思表示，應探求當事人之真意，不得拘泥於所用
      之辭句，為民法第98條所規定，而所謂探求當事人之真意
      ，如兩造就其真意有爭執時，應從該意思表示所根基之原
      因事實、經濟目的、一般社會之理性客觀認知、經驗法則
      及當事人所欲使該意思表示發生之法律效果而為探求，並
      將誠信原則涵攝在內，藉以檢視其解釋結果對兩造之權利
      義務是否符合公平正義 （最高法院96年度臺上字第286號
      判決意旨參照）。
    ⒉上訴人主張被上訴人於108年7月20日無故表示不願履行婚
      約，當面向上訴人提分手，被上訴人先解除婚約，已屬「
      故違結婚期約」，上訴人得依民法第976條第1項第2款解
      除婚約，併依同法第977條請求損害賠償等情，為被上訴
      人否認，並辯稱：兩造已於該日和平協議分手，其事後亦
      將戒指寄還上訴人，上訴人也同意分手等語。經查，上訴
      人於原審及本院審理中均自承：兩造婚約已於108年7月20
      日解除，被上訴人當面提出分手，上訴人心裡雖不願意但
      只能答應等情明確，則被上訴人當時所為分手之提議，其
      真意依常情應亦同時為解除婚約之意思表示，而上訴人既
      已當場答應分手，依一般社會之理性客觀認知，應認上訴
      人即已同意與被上訴人解除婚約。是兩造婚約已於108年7
      月20日經兩造合意解除乙情，應堪認定。
    ⒊上訴人雖主張被上訴人係片面解除婚約，上訴人當時心裡
      雖不願意但只能答應等語。惟按表意人無欲為其意思表示
      所拘束之意，而為意思表示者，其意思表示，不因之無效
      。但其情形為相對人所明知者，不在此限，民法第86條定
      有明文。上訴人既未舉證證明被上訴人明知上訴人心中無
      合意解除婚約之意，則上訴人答應分手之回應，自亦仍生
      合意解除婚約之效力。
（三）合意解除婚約無民法第977條解除婚約賠償規定之適用：
      系爭婚約既經兩造於108年7月20日合意解除，則上訴人縱
      認被上訴人故違結婚期約，上訴人亦已無從再依民法第97
      6條第1項第2款解除婚約。而民法第977條是就依民法第97
      6條規定解除婚約時之損害賠償所為規定，上訴人既不得
      依民法第976條規定解除婚約，自亦無從依民法第977條規
      定請求被上訴人賠償財產上及非財產上損害。是關於本件
      兩造未約定明確之結婚期日，上訴人可否依民法第976條
      第1項第2款「故違結婚期約」解除婚約？兩造對於婚約之
      解除有無過失？上訴人可否依民法第977條第1、2項規定
      ，請求被上訴人賠償財產上及非財產上損害及其數額等爭
      點，即無再為審究之必要，併此敘明。
六、綜上所述，上訴人依民法第976條第1項第2款、第977條規定
    ，請求被上訴人給付120,000元，並無理由，應予駁回。原
    審所為上訴人敗訴之判決，理由雖有不同，惟結論並無二致
    ，仍應予維持。上訴意旨指摘原判決不當，求予廢棄改判，
    為無理由，應駁回其上訴。
七、本件事證已臻明確，至於兩造其餘攻擊或防禦方法及所舉證
    據，經本院斟酌後，認均不足以影響本判決之結果，自無逐
    一詳予論駁之必要，併予敘明。
八、據上論結，本件上訴為無理由，依家事事件法第51條，民事
    訴訟法第436條之1第3項、第449條第1項、第78條之規定，
    判決如主文。
中    華    民    國   111    年    3     月    21    日
                  家事第二庭  審判長法  官  李政達
                                    法  官  楊朝舜
　　　　　　　　　　　　　　　　　　法  官  陳秋君
以上正本係照原本作成。　　　　　　　　　　　　　　　
本件不得上訴。
中　　華　　民　　國　　111 　年　　3 　　月　　21　　日
                                    書記官  林宜宣